【裁判字號】    92,判,1880
【裁判日期】    921231
【裁判案由】    新型專利異議
【裁判全文】
最  高  行  政  法  院  判  決                  九十二年度判字第一八八○號
    上  訴  人  建準電機工業股份有限公司
    代  表  人  甲○○
    訴訟代理人  乙○○        律師
    被 上訴 人  經濟部智慧財產局
    代  表  人  蔡練生
    參  加  人  元力電機股份有限公司
    代  表  人  丙○○
右當事人間因新型專利異議事件，上訴人對於中華民國九十一年五月一日臺北高等行
政法院九十年度訴字第四七九三號判決，提起上訴，本院判決如左：
    主  文
上訴駁回。
上訴審訴訟費用由上訴人負擔。
    理  由
本件上訴人主張：上訴人前於民國（以下同）八十七年三月十三日以「散熱扇馬達之
金屬管及其軸承構造」向前經濟部中央標準局（八十八年一月二十六日改制為智慧財
產局）申請新型專利，經該局編為第00000000號審查，准予專利（以下簡稱
系爭案）。公告期間，參加人以其不符新型專利要件，提起異議，案經被上訴人審查
，於九十年一月二十九日以（九○）智專三（三）○五○五一字第○九○八九○○○
○八九號專利異議審定書為「異議成立」之處分。惟查被上訴人以行為時尚無法律依
據，而於系爭案審定准予專利後，始修正之專利法第九十八條之一之前段規定（擬制
新穎性），為異議成立之處分，自屬違法。退而言之，即使原處分係依「專利審查基
準」有關「擬制新穎性」規定而為處分，惟該基準僅為行政命令，且其規定內容復與
行為時專利法第九十八條第一項第二款規定牴觸，亦不得作為原處分之依據。再退而
言之，原處分既以「擬制新穎性」規定而為處分，則不論自該規定之精神或九十年十
月二十四日始修正公布之專利法第九十八條之一規定，其未同時適用有利於上訴人之
排除條款（第九十八條之一但書），亦有差別待遇之違法。又系爭案係於八十七年三
月十三日申請專利，在其申請當日之前，引證一雖已申請在先，但尚未核准公告（公
告日期：八十八年十月一日），系爭案亦無行為時專利法第九十八條第一項第二款規
定之適用。末查系爭案申請專利範圍第一項、第二項等獨立項之特徵，既無「擬制新
穎性」及「新穎性」規定之適用，已如前述，則其附屬項自亦無該規定之適用。原處
分及一再訴願決定均有違誤，請予撤銷等語。
被上訴人則以：系爭案「散熱扇馬達之金屬管及其軸承構造」申請日為八十七年三月
十三日，被上訴人於八十九年一月五日審定准予專利，其是否違反規定，自應以核准
審定時所適用之八十三年一月二十一日修正公布之專利法為斷，合先敘明。查系爭案
係依專利法第九十八條第一項第二款規定為異議成立之處分，並非依第二十七條異議
成立。又系爭案異議成立之引證一為第00000000號「馬達主軸之墊圈」專利
案，其係申請在先公告在後之專利案，依專利審查基準（第2-2-15頁）規定：「先申
請並經核准專利之發明案或新型案所記載之技術」，應就該申請案之說明書或圖式所
記載之事項來認定。又系爭案係為獨立之申請案並非追加專利案，故本件以系爭案和
引證一為彼此獨立之專利案審理，應屬合法。又專利法第一百零三條第二項「新型專
利權範圍，以說明書所載之申請專利範圍為準。必要時，得審酌說明書及圖式。」引
證一轉子本體或凸緣經墊圈而頂壓一滾珠軸承外側端，與系爭案轉子本體或凸緣直接
頂壓滾珠軸承，兩者技術手段實質相同，系爭案軸管、定位套、滾珠軸承或含油軸承
等構件之形狀、構造及安裝位置均已見之於引證一，引證一雖未明確說明軸管材質、
安裝之鬆緊，並不代表其軸管之材質不可為金屬材質，或定位套、滾珠軸承不可為緊
、鬆配合於軸管內，系爭案材質之變化、安裝之鬆緊，並不具新穎性。上訴人以「金
屬軸管與定位套或含油軸承」之技術未列入引證一之申請專利範圍而認為異議審定理
由違法，請求撤銷原處分，實難稱有理由等語，資為抗辯。
參加人參加意旨：與被上訴人同。
原審斟酌全辯論意旨及調查證據之結果，以：按凡對物品之形狀、構造或裝置之創作
或改良，而可供產業上利用者，得依法申請取得新型專利，固為專利法第九十七條暨
第九十八條第一項所明定。惟如「有相同之發明或新型申請在先並經核准專利者」，
仍不得依法申請取得新型專利，復為同法第九十八條第一項第二款所明定。本件系爭
第00000000號「散熱扇馬達之金屬管及其軸承構造」新型專利異議案，參加
人所提之異議證據二及四為八十六年十一月二十五日申請，八十八年十月一日審定公
告之第00000000號「馬達主軸之墊圈」新型專利案及與系爭案之比較圖，證
據五為證據二與系爭案之構件比較表，異議證據二、四、五（即引證一）；異議證據
三及六為八十六年九月六日申請，八十七年十二月二十一日審定公告之第00000
000號「馬達軸承套環改良裝置」新型專利案及與系爭案之比較圖（即引證二）。
被上訴人略以，引證一圖（五）（九）線圈座（１）之軸管（）內裝設有一定位套
（未標號），定位套兩側各裝設有一滾珠軸承（），扇輪（２）之主軸（）樞接
於滾珠軸承（）內，且夾固有一定位元件（）貼設於一滾珠軸承外側端，另一滾
珠軸承（）外側端和扇輪（２）本體或凸緣間設有墊圈（３）或（４），軸管（
）外側有電路板、線圈、極片。引證一圖（四）（八）線圈座（１）之軸管（）內
裝設有一含油軸承（），扇葉（２）之主軸（）係樞接在含油軸承內，且夾固有
一定位元件（）可使含油軸承定位，該含油軸承兩側端外可各貼設一墊圈（３），
軸管（）外側有電路板、線圈及極片。引證一和系爭案申請專利範圍第一項、第二
項等獨立項特徵實質相同，系爭案不具新穎性；然引證二由圖式其定子座和軸管（
）之剖面為一體成型，和系爭案金屬軸管結合在殼座，兩者構造不同，不能證明系爭
案不具新穎性；綜上所述，引證一已揭露系爭案申請專利範圍第一項、第二項等獨立
項之構造特徵及技術手段，系爭案不具新穎性：系爭案申請專利範圍第三項「墊圈」
、第四項「橡膠材質」亦和引證一墊圈（３）係由橡膠、矽膠等軟性材質製成等技術
手段實質相同；系爭案申請專利範圍第五項「密閉平面」亦已見之於引證一圖（五）
；系爭案申請專利範圍第六項「透空之孔洞」，亦屬習知技術，不具新穎性等情，乃
為異議成立之處分。上訴人不服，提起訴願，訴願決定機關以：經查，系爭案包括有
：殼座，設軸座結合定子座之金屬軸管；定子座，由一金屬軸管結合在殼座，金屬軸
管外徑結合電路板、線圈、極片；金屬軸管內徑可以供一定位套成緊配合固定，定位
套二側設有鬆配合之滾珠軸承；轉子，由一中心軸樞接在定子座之滾珠軸承，中心軸
設環槽供定位元件扣接，由定位元件貼接在其一滾珠軸承之外側端，及由轉子本體或
其凸緣頂在另一滾珠軸承之外側端：而系爭案係為獨立之申請案並非追加專利案，故
本件以系爭案和引證一為彼此獨立之專利案予以審理，應屬合法；引證一雖未明確說
明軸管材質、安裝之鬆緊，並不代表其軸管之材質不可為金屬材質，或定位套、滾珠
軸承不可為緊、鬆配合於軸管內；引證一轉子本體或凸緣經墊圈（３）或（４）而頂
壓一滾珠軸承外側端和系爭案轉子本體或凸緣直接頂壓滾珠軸承（並無功效之增進）
兩者技術手段實質相同，系爭案軸管、定位套、滾珠軸承或含油軸承等構件之形狀、
構造及安裝之位置均已見之於引證一，故系爭案材質之變化、安裝之鬆緊，並不具新
穎性；另系爭案申請專利範圍第三、四及五項之「墊圈」、「橡膠材質」及「密閉平
面」之特徵，分別與引證一墊圈（３）係由橡膠、矽膠等軟性材質製程等技術手段相
同，以及已見之於引證一圖（五），而系爭案申請專利範圍第六項「透空之孔洞」已
見於系爭案之習知技術，均不具新穎性。從而，被上訴人所為本件異議成立之處分，
揆諸首揭法條規定，洵無違誤，而維持原處分。經核均無不妥，上訴人徒執前詞，訴
請撤銷訴願決定及原處分，並無理由，而予駁回。
本院查：系爭案審定時之專利法第九十八條第一項第二款規定：有相同之發明或新型
申請在先並經核准專利者，不得申請取得新型專利。該款所規範適用之新型擬制新穎
性，並未限定該相同之發明或新型必須「核准並公告在先」，只要該相同之發明或新
型之申請日確實在系爭案申請日之先，且該相同之發明或新型日後確實經審定核准並
公告且其公告日在系爭案申請日之後者即屬之。被上訴人頒訂之「專利審查基準」第
2-2-12頁：「．．．由於『申請在先並經核准專利』之新型，在後申請案申請當日之
前，尚未公告於專利公報，因此後申請案之新型並無申請前已見於刊物之情事，依理
於申請當日應無不具有新穎性的道理，惟法律為顧及專利權之專有排他性及一新型一
專利原則，乃將此等先申請案所記載之新型以法律擬定為既有技術，而使後申請案之
新型不具新穎性．．．」並未違反上開專利法之規定，自亦得作為處分之依據。上訴
人主張專利法第九十八條第一項第二款所適用情事為有相同之發明或新型除了申請在
先外，還必須核准並公告在先者，顯然逾越該條款與上開審查基準之原意，殊無可採
。況本件被上訴人係依專利法第九十八條第一項第二款規定，為異議成立之處分，上
訴人以被上訴人以行政命令為准駁之依據，違反中央標準法第五條第二款之規定云云
，洵無足採。又系爭案係於八十七年三月十三日申請，八十九年一月五日由被上訴人
審定准予專利，並於八十九年三月十一日公告，而本件異議案係於八十九年六月七日
提起，被上訴人於九十年一月二十九日審定異議成立，上述諸處分之時間皆在九十年
十月二十六日專利法第九十八條之一增訂之前，而現行專利法第九十八條之一但書所
規定者係自該日起生效，自不適用於本件。上訴人所引本院四十八年判字第八十一號
判例，係指商標之申請註冊經再審定後，之後於公告異議審定階段，適逢商標法有修
正，該商標之申請註冊應適用修正後之商標法。惟系爭案自申請、核准審定、公告，
以至異議之提起、審查、審定等皆在九十年十月二十六日以前，其間專利法並無修正
，與上開判例情形並不相當，亦不得比附援引。原判決認系爭案之構造特徵及技術手
段已見諸於引證一及習知技術，有行為時專利法第九十八條第一項第二款之適用，係
事實審法院本於職權所為之事實認定，雖對於上訴人主張引證一申請在先，但於系爭
案申請當日之前，尚未核准公告，不符行為時專利法第九十八條第一項第二款規定一
節，未予說明不採之理由，惟上訴人前開主張既無可採，業如前述，原判決駁回上訴
人之訴，結果尚無不合，仍應予維持。上訴論旨，仍執前詞，指摘原判決違誤，求予
廢棄，難認有理由，應予駁回。
據上論結，本件上訴為無理由，爰依行政訴訟法第二百五十五條第一項、第九十八條
第三項前段，判決如主文。
中    華    民    國    九十二      年      十二      月      三十一    日
                    最 高 行 政 法 院  第 五 庭
                                審 判 長 法  官      徐  樹  海
                                         法  官      黃  合  文
                                         法  官      鄭  淑  貞
                                         法  官      林  家  惠
                                         法  官      林  茂  權
右  正  本  證  明  與  原  本  無  異
                                         法院書記官  阮  桂  芬
中    華    民    國    九十三      年        一      月      二        日


司法院資訊處製作；財團法人民間司法改革基金會備份。
